【裁判字號】    95,上訴,44
【裁判日期】    950321
【裁判案由】    強盜等
【裁判全文】
臺灣高等法院臺南分院刑事判決
上  訴  人
即  被  告  乙○○
                    之1(
指定辯護人  本院公設辯護人  己○○
上列上訴人因強盜等案件，不服臺灣臺南地方法院94年度訴字第
1322號中華民國94年12月6日第一審判決（起訴案號：臺灣臺南
地方法院檢察署94年度偵字第11697號），提起上訴，本院判決
如下：
    主  文
原判決撤銷。
乙○○竊盜，因脫免逮捕，而當場施以強暴，累犯，處有期徒刑
伍年貳月。又連續意圖為自己不法之所有，攜帶兇器，以強暴至
使不能抗拒，而取他人之物，累犯，處有期徒刑柒年伍月。應執
行有期徒刑拾貳年。
    事  實
一、乙○○曾因竊盜及恐嚇取財案件經法院分別判處有期徒刑八
    月、一年確定，於民國93年11月4日縮短刑期執行完畢。詎
    乙○○不知悛改，復基於意圖為自己不法之所有而竊取他人
    動產之犯意，於94年9月15日下午2時30分許在台南縣新化鎮
    ○○路624號統一超商店前，見被害人甲○○將其所駕駛車
    牌號碼7229-JM自小客車停放在該處未取下鑰匙而進入超商
    購物，逕行進入該車內駕駛座，竊取該車並要將該車駛離。
    乙○○於得手後駕駛該車離開之際，為與甲○○同行正在前
    開統一超商店前抽菸之友人方明清發現，即時以右手打開該
    車右前車門、左手放置車頂處欲追捕乙○○。乙○○明知方
    明清手正抓住前開車子車門，竟為脫免逮捕，明知其猛踩油
    門加速行駛汽車時，強大離心力會將方明清摔離車子，有致
    方明清受傷之危險，詎乙○○為脫免逮捕，而對方明清當場
    施以強暴，猛踩油門駕車逃逸，致方明清無法攀住上開汽車
    而摔倒在地，因而受有左手肘擦傷之傷害（傷害部分未據告
    訴）。
二、乙○○復攜帶在客觀上足以攻擊人身、危害生命、身體安全
    之電擊棒之兇器，基於意圖為自己不法之所有，以強暴致使
    他人不能抗拒，而取他人之物之加重強盜之概括犯意，連續
    於：
（一）乙○○駕駛前開竊得車牌號碼7229-JM號自小客車行駛至
      台南市○○區○○路二段12巷215號台灣巨蛋超商對面停
      放後，於同日下午4時24分許，持前揭方明清任職保全公
      司所核發而置放在前開自小客車內，足以攻擊人身、危及
      人生命、身體安全之電擊棒一支，攜帶兇器進入上開超商
      店內，啟動電擊棒以強暴之方式欲使店員丁○○不能抗拒
      而交出財物，以達強盜財物目的。因店員陳瑞林警覺趁機
      取出鋁棒反擊，乙○○因而逃離，其強盜財物之行為乃未
      達其目的而未遂。
（二）乙○○逃離上開地點後，於同日下午4時31分許，在台南
      市○○區○○路二段12巷96號前，見被害人丙○○開啟其
      所有車牌號碼C8-2413號自小客車車門要發動引擎時，乙○○即攜帶前開電擊棒之兇器尾隨進入車內。丙○○見狀
      出手握住乙○○所持之電擊棒，詎乙○○竟以強暴手段方
      式啟動電擊棒電源電擊丙○○，致使丙○○手部麻木不能
      抗拒而下車，乙○○即將前開自小客車駛離而強盜取得上
      開自小客車。
（三）於94年9月16日下午4時15分許，乙○○駕駛前開強盜所得
      車牌號碼C8-2413號自小客車在台南巿區找尋下手強盜財
      物對象，見戊○○背一背包在台南縣歸仁鄉○○○街行走
      而尾隨至同街40號前而停車，乙○○即攜帶前開電擊棒之
      兇器喊搶劫並啟動電擊棒電源，電擊戊○○身體，以此強
      暴方式致戊○○倒地不起不能抗拒而強盜其布質背包一只
      （內有身分證、健保卡、行動電話及現金新台幣三千元）
      。乙○○強盜取得戊○○之背包後，而上其先前強盜所得
      車牌號碼C8-2431號自小客車欲駕車逃離之際，戊○○再
      上前與乙○○拉扯欲取回其背包，乙○○再以電擊棒電擊
      戊○○並予以推倒，致戊○○兩腳膝蓋擦傷（未據告訴）
      ，適為戊○○之兄蔡志明發現，乃以其所駕駛車牌號碼N6
      -8395號自小客車擋住乙○○所駕駛之上開號自小客車之
      道路，乙○○即下車與蔡志明拉扯扭打，經警據報前往處
      理當場逮獲乙○○而查獲上情。
三、案經丙○○訴由台南縣警察局歸仁分局報請臺灣臺南地方法
    院檢察署檢察官偵查起訴。
    理   由
一、右揭事實，業據被告乙○○迭於警詢、原審偵審中及本院坦
    白承認；核與證人甲○○（警詢）、方明清（警詢及原審審
    理）、丁○○（警詢）、丙○○（警詢及偵查）、戊○○（
    警詢）及蔡志明（警詢）所述之情節相符，並有車輛竊盜、
    車牌失竊資料個別查詢報表二紙、車輛尋獲電腦輸入單一紙
    、扣押書一紙、贓物認領保管單三張、方明清、戊○○受傷
    照片各二幀、前開布質背包、電擊棒照片各二幀及現場照片
    六幀附卷可稽。本件事證明確，被告前開犯行洵堪認定。
二、查被告所為前開犯罪事實一部分，係所為竊盜，因脫免逮捕
    ，而當場施以強暴犯行，係犯刑法第329條之準強盜罪，應
    依同法第328條第1項之規定科刑。雖被告辯稱其此部分犯行
    亦係屬於刑法第328條第1項之強盜罪，而與其他三強盜犯行
    有連續犯關係。惟按刑法第328條第1項之強盜罪係以行為人
    對被害人施以強暴、脅迫等非法方法，以壓抑被害人之意思
    自由，至使不能抗拒而取其財物或為財物之交付，為成立要
    件。本件被告係利用被害人甲○○下車進入超商購物，乘客
    方明清亦下車在超商前抽菸，車內無人時，進入前開自小客
    車駕駛座將前開自小客車開走而竊取前開自小客車等情，業
    據證人方明清於警詢及原審審理中供明在卷。證人方明清於
    原審並證稱當時發現車子自己會移動，他距離車子約二至三
    步，就趕快跑去抓車子的門。是本案被告係以行竊方式取得
    前開自小客車，而非以對被害人施以強暴、脅迫等非法方法
    ，以壓抑被害人之意思自由，致使不能抗拒而取得前開自小
    客車。其所為尚與刑法第328條第1項強盜罪之構成要件不符
    。查被告持以強盜之電擊棒係證人方明清所任職之保全公司
    所核發之服勤器械，業據證人方明清於警詢中供明在卷。前
    開電擊棒顯可壓制他人反抗，足以攻擊人身危及人生命、身
    體安全而可供兇器使用。被告持該電擊棒為強盜犯行，核其
    犯罪事實二所為三犯罪部分，均係犯強盜罪而有刑法第321
    條第1項第3款（攜帶兇器犯罪）之情形，於犯罪事實二之（
    一）部分係成立同法第330條第2項之加重強盜未遂罪、於犯
    罪事實二之（二）、（三）部分係成立同法第330條第1項之
    加重強盜罪。公訴意旨雖認前開犯罪事實二之（一）部分應
    依刑法第326條第2項、第1項之加重搶奪未遂罪論處。惟按
    強盜罪只須本於壓制被害人之抗拒以強劫財物之意思，而施
    用強暴脅迫之手段者，即屬強盜之著手，雖未使被害人至於
    不能抗拒之程度，而於財物毫無所得，亦應論以強盜未遂罪
    ，殊無因被害人未至於不能抗拒之程度，而將已著手之強盜
    行為，變異其罪質為搶奪罪之理；刑法強盜罪所稱「至使不
    能抗拒」云云，實例採客觀說，認為祇須行為人行為之性質
    及當時存在之具體情狀，可資抑制被害人之抗拒者，即克相
    當，至被害人實際上有無抗拒，則非所問。苟行為人既已實
    施強暴脅迫行為，欲強劫財物，且其在客觀上不能謂未至不
    能抗拒之程度，縱被害人乘隙反抗，致使之強劫未逞，亦無
    解於強盜未遂之刑責。本案被告於原審供稱其持電擊棒進入
    前開超商店內即說要被害人把錢拿出來；證人丁○○於警詢
    時亦供稱被告進入超商口中念念有辭，因電擊棒聲音過大，
    他不知道被告說什麼，被告手持電擊棒呈欲搶劫物品狀態。
    亦即，本件被告顯係本於壓制被害人之抗拒以強劫財物之意
    思，而施用強暴之手段，已著手實施強盜行為，雖因被害人
    持鋁棒抗拒，而於財物毫無所得，亦應論以加重強盜未遂罪
    。起訴法條尚有未洽，應予變更。被告所為前開犯罪事實二
    部分所犯之刑法第330條第2項之加重強盜未遂及第330條第1
    項之加重強盜犯行，均時間緊接，所犯構成要件相同之罪名
    ，顯係出於概括之犯意反覆為之，為連續犯，應依刑法第56
    條之規定論以一罪並依連續加重強盜既遂罪論處，並依法加
    重其刑。再查，乙○○曾因竊盜及恐嚇取財案件經法院分別
    判處有期徒刑八月、一年確定，於民國93年11月4日縮短刑
    期執行完畢，有臺灣高等法院被告全國前案紀錄表及法務部
    刑案資料查註紀錄表在卷可查，其於五年以內再犯本件有期
    徒刑以上之罪，為累犯，依刑法第47條規定加重其刑，連續
    加重強盜既遂罪部分並依法遞加重其刑。又被告所犯前開準
    強盜罪及連續加重強盜既遂罪二罪間罪名與犯罪構成要件不
    同，犯意各別，應分論併罰。
三、被告上訴意旨主張其於本案四件犯行全部均屬連續犯關係云
    云。惟按刑法第五十六條所謂「同一罪名」，係指基於概括
    之犯意，連續數行為，觸犯構成要件相同之罪名者而言，司
    法院大法官釋字第一五二號解釋在案，最高法院復於67年6
    月間作成67年度第6次刑事庭庭推總會決議，明示依照司法
    院大法官釋字第一五二號解釋，所謂「同一罪名」，指構成
    要件相同之罪名者而言，因之在同一法條或同一項款中，如
    構成要件不同時，不得成立連續犯、擬制之罪與真正罪 (
    例如刑法第329條之準強盜罪與第328條之強盜罪)不得成立
    連續犯。故被告上開上訴意旨之主張，應不可採。
四、原審予以論罪科刑，固非無據，惟查：(一)被告於竊得被害人
    甲○○所駕駛車牌號碼7229-JM自小客車欲駛離之際，為方
    明清發現欲追捕乙○○。乙○○為脫免逮捕而猛踩油門加速
    駕車逃逸，何以係對方明清施以強暴？未詳予敘明，尚有未
    當。(二)乙○○持電擊棒進入台灣巨蛋超商內時，即已啟動電
    擊棒以強暴之方式欲使店員丁○○不能抗拒而交出財物，嗣
    因店員陳瑞林警覺趁機取出鋁棒反擊，而未遂。但原判決竟
    未載乙○○已啟動電擊棒行強盜之行為，復謂「要求」店員
    交出金錢云云，亦有未洽。(三)乙○○係駕駛強盜所得車牌號
    碼C8-2413號自小客車在台南巿區找尋下手強盜財物對象，
    見戊○○背一背包在街上行走而尾隨下車強盜，於行強之時
    即喊搶劫並啟動電擊棒電源，電擊戊○○身體，而強盜得戊○○之布質背包一只。嗣乙○○欲駕車逃離之際，戊○○上
    前與乙○○拉扯欲取回其背包，乙○○再以電擊棒電擊戊○○並予以推倒，致戊○○兩腳膝蓋擦傷，適蔡志明發現此情
    以其所駕駛之汽車擋住乙○○所駕駛汽車之去路，乙○○下
    車與蔡志明拉扯扭打，而經警據報當場查逮等情，原判決未
    詳敘其情，復有未洽。(四)又刑法第329條準強盜罪並未規定
    刑度，自應依第328條第1項強盜罪之法定刑論科，原判決未
    引刑法第328條第1項規定，並有可議。被告上訴意旨主張全
    部犯行均屬連續犯關係，固無足取，但原判決既有前述可議
    之處，應由本院撤銷改判。爰審酌被告自承係國中畢業，有
    前揭前科紀錄在卷可按，素行非佳，及其年輕力壯卻不思以
    正途賺取錢財，因缺錢花用即為前案多次犯行、所為犯罪行
    為之次數、取得財物之價值、被害人包括年輕女子及年逾七
    旬之老翁，犯罪所生危害非小，及其犯後坦承犯行，態度尚
    佳等一切情狀，分別量處如主文所示之刑，並定其應執行刑
    以示懲儆。
據上論結，應依刑事訴訟法第369條第1項前段、第364條、第299
條第1項前段、第300條，刑法第56條、第330條第1項、第329條
、第328條第1項、第47條、第51條第5款，判決如主文。
本案經檢察官江守權到庭執行職務。
中    華    民    國    95    年    3     月    21    日
                  刑事第一庭    審判長法  官  黃崑宗
                                      法  官  田平安
                                      法  官  王明宏
以上正本證明與原本無異。
如不服本判決，應於收受本判決後十日內向本院提出上訴書狀。
其未敘述上訴理由者並得於提起上訴後十日內向本院補提理由書
狀（均須按他造當事人之人數附繕本）「切勿逕送上級法院」。
                                      書記官  黃全忠
中    華    民    國    95    年    3     月    21    日
附錄法條：
中華民國刑法第三百二十九條 (準強盜罪)
  竊盜或搶奪，因防護贓物、脫免逮捕或湮滅罪證，而當場施以
  強暴脅迫者，以強盜論。
中華民國刑法第330條第1項：
犯強盜罪而有第 321 條第 1 項各款情形之一者，處 7 年以上有
期徒刑。
前項之未遂犯罰之。
中華民國刑法第328條第1項：
意圖為自己或第三人不法之所有，以強暴、脅迫、藥劑、催眠術
或他法，至使不能抗拒，而取他人之物或使其交付者，為強盜罪
，處5年以上有期徒刑。
以前項方法得財產上不法之利益或使第三人得之者，亦同。
犯強盜罪因而致人於死者，處死刑、無期徒刑或 10 年以上有期
徒刑；致重傷者，處無期徒刑或 7 年以上有期徒刑。
第 1 項及第 2 項之未遂犯罰之。
預備犯強盜罪者，處 1 年以下有期徒刑、拘役或 3 千元以下罰
金。


司法院資訊處製作；財團法人民間司法改革基金會備份。
